【裁判字號】    99,訴,302
【裁判日期】    991029
【裁判案由】    清償債務
【裁判全文】
臺灣高雄地方法院民事判決               99年度訴字第302號
原      告  乙○○
被      告  丙○○
            丁○○
上列當事人間請求清償債務事件，本院於民國99年10月5 日言詞
辯論終結，判決如下：
    主  文
被告丙○○應給付原告新臺幣陸拾壹萬零柒佰伍拾捌元，及自民
國九十一年十二月二十五日起至清償日止，按週年利率百分之五
計算之利息。
原告其餘之訴駁回。
訴訟費用由被告丙○○負擔。
本判決第一項於原告以新臺幣貳拾萬元供擔保後，得假執行。
原告其餘假執行之聲請駁回。
    事實及理由
一、本件被告經合法通知，均未於言詞辯論期日到場，核無民事
    訴訟法第386 條各款所列情形，爰依原告之聲請，由其一造
    辯論而為判決。
二、原告主張：被告因承包台北市大葉高島屋百貨公司內國裕家
    飾專櫃之木作工程（下稱系爭工程），亟需資金支付工程費
    用，乃於民國91年9 月25日向伊借得新台幣（下同）500,00
    0 元款項，被告表明數日後即返還，並交付被告丙○○所簽
    發、到期日為91年12月25日之同額本票1 紙（下稱系爭本票
    ）予伊收執，以作為借貸及提示清償之憑據，雙方遂未為利
    息之約定。又伊亦為系爭工程之木作師傅，於91年10月間，
    伊應被告之請求代墊訴外人即木工師傅戊○○之工資12,000
    元、木作清潔工洪碧枝之工資12,600元及系爭工程施工期間
    之雜支32,858元，被告言明過幾日即償還，惟迄今仍未償還
    ，且就於91年10月底即應給付予伊之木作工程款53,300元亦
    未給付。嗣因系爭本票屆期未獲兌現，伊乃向臺灣士林地方
    法院檢察署（以下簡稱士林地檢）對被告提起詐欺取財告訴
    ，經不起訴處分確定後，被告迄今仍未予清償上開款項。為
    此，爰依消費借貸、代墊及承攬等法律關係提起本訴，並聲
    明：(一)、被告應給付原告610,758 元，及自91年12月25日起
    至清償日止，按週年利率百分之5 計算之利息。(二)、願供擔
    保，請准宣告假執行。
三、被告均未到庭，亦均未提出書狀作任何聲明或陳述。
四、按「稱消費借貸者，謂當事人一方移轉金錢或其他代替物之
    所有權於他方，而約定他方以種類、品質、數量相同之物返
    還之契約。」、「借用人應於約定期限內，返還與借用物種
    類、品質、數量相同之物。」、「遲延之債務，以支付金錢
    為標的者，債權人得請求依法定利率計算之遲延利息，但約
    定利率較高者，仍從其約定利率。」、「應付利息之債務，
    其利率未經約定，亦無法律可據者，週年利率為百分之五。
    」、「稱承攬者，謂當事人約定，一方為他方完成一定之工
    作，他方俟工作完成，給付報酬之契約。」、「報酬應於工
    作交付時給付之，無須交付者，應於工作完成時給付之。工
    作係分部交付，而報酬係就各部分定之者，應於每部分交付
    時，給付該部分之報酬。」、「稱委任者，謂當事人約定，
    一方委託他方處理事務，他方允為處理之契約。」、「受任
    人因處理委任事務，支出之必要費用，委任人應償還之，並
    付自支出時起之利息」，民法第474 條第1 項、478 條前段
    、第233 條第1 項、第203 條、第490 條第1 項、第505 條
    、第546 條第1 項分別定有明文。
五、經查：
(一)、本件原告主張被告均為系爭工程之承攬人，且共同向其借款
    500,000 元。而被告雖均未於本院審理時到庭或以書狀作何
    聲明或陳述，惟於原告對被告提出詐欺取財告訴刑事案件偵
    查中，被告丙○○供稱：「（是否有向告訴人借款？）是我
    借的」、「（是否有詐騙告訴人？）沒有，我是承攬大葉高
    島屋進口家飾專櫃的設計工程，並非我自己經營專櫃，我是
    有向告訴人借款，目的是使用於該設計工程發薪資購材料等
    資金週轉之用」、「（為何無法還錢給告訴人？）因為我接
    的幾個工程軋下來後，支出比收入多，使得我無法還錢給他
    ，我有心還錢給他」甚詳（見士林地檢97年度他字第3910號
    偵查卷宗98年2 月23日詢問筆錄第3 頁），被告丁○○則辯
    稱：「（是否有向告訴人借款？）是丙○○借的」、「（既
    然不是你開口也不是你收受500,000 元，為何告訴人要對你
    提出告訴？）因為我有參與丙○○的木作工程，在工作上經
    常與告訴人接洽」等語甚堅（見士林地檢97年度他字第3910
    號偵查卷宗98年2 月23日詢問筆錄第3 頁），所辯核與被告
    丙○○前揭供述相符。
(二)、被告丁○○既否認有向原告借款500,000 元，而被告丙○○
    則坦承確有向原告借款500,000 元，並陳明其借款之用途係
    用於系爭工程，且觀諸原告於上開詐欺取財偵查案件中陳稱
    ：「丁○○指稱其姑姑丙○○要向我借款500,000 元」、「
    （向你借款的是丁○○？）丁○○說是丙○○要借的，…」
    等語明確（見士林地檢97年度他字第3910號偵查卷宗97年12
    月2 日調查筆錄第3 頁、98年2 月23日詢問筆錄第1 頁），
    且其於本院審理時亦同樣陳稱：「是丁○○跟我說她姑姑丙○○承攬大葉高島屋工程，需要1 筆錢要向我借500,000 元
    週轉，洪薇濃說是她姑姑要借的，…丁○○當場有交付丙○○開的500,000 元本票作為擔保」等語在卷（見本院卷第39
    頁），佐以原告所持有擔保本件500,000 元借款之系爭本票
    亦為被告丙○○所簽發，據上等情交互參析，自堪認定本件
    500,000 元借款係被告丙○○透過被告丁○○向原告借調，
    而由被告丁○○代為將系爭本票交予原告作為被告丙○○借
    款之擔保甚明。是以，原告請求被告丙○○返還500,000 元
    借款，洵屬有據；至於原告徒以500,000 元借款係交付予被
    告丁○○乙事即謂被告丁○○為共同借款人，顯不可採，其
    請求被告丁○○返還500,000 元借款，尚屬無憑。
(三)、又原告請求被告給付其所代墊木工師傅戊○○之工資12,000
    元、木作清潔工洪碧枝之工資12,600元、系爭工程施工期間
    之雜支32,858元，以及其個人就系爭工程之工程款53,300元
    ，無非係以被告均為系爭工程之承攬人，且被告丁○○有拜
    託其代墊上開款項為其論據。關於原告主張於91年10月間代
    墊戊○○施作系爭工程之工資12,000元乙情，業據證人戊○○於本院審理時證稱：「（證人有無承作大葉高島屋國裕傢
    飾專櫃的木作工程？）有，只有一個晚上到隔天早上。當時
    是乙○○找我去做的。」、「（是否認識被告丙○○、洪微
    濃？）不認識。」、「（當時乙○○是否有告訴你工資是由
    誰付給你？）一般都是誰叫我去做就是誰付，這個案子就是
    乙○○付給我12,000元的工資，他是過幾天才交給我」等語
    明確（見本院卷第39頁），足認原告主張於91年10月間代墊
    戊○○施作系爭工程之工資12,000元，確屬實情。另原告主
    張就系爭工程有於91年10月間代墊木作清潔工洪碧枝之工資
    12,600元、雜支32,858元，且其個人尚未領得應於91年10月
    底給付之工程款53,300元等情，雖未能進一步提出相關人證
    或單據為證，惟參酌被告於上開詐欺取財偵查案件中均不否
    認原告有施作系爭工程（見士林地檢97年度他字第3910號偵
    查卷宗98年2 月23日詢問筆錄第3 頁），可見原告前揭主張
    並非無憑，且被告就原告所主張之此部分事實，已於相當時
    期受合法之通知，未於言詞辯論期日到場，亦未提出準備書
    狀爭執，依民事訴訟法第280 條第3 項、第1 項規定，均視
    同自認，則原告主張有代墊上開款項及工程款屆期未獲給付
    之事實，堪信為真。
(四)、依據前揭被告於涉嫌詐欺取財偵查案件中之供述，被告丙○○自承其為系爭工程之承攬人，被告丁○○則否認為系爭工
    程之承攬人，辯稱僅係參與系爭工程，故在工作上經常與原
    告接洽等語。就此，證人即國裕生活股份有限公司協理甲○○於本院審理時證稱：伊為系爭工程之經手人之一，系爭工
    程是發包予被告丙○○來做，因為被告丙○○與伊老闆娘認
    識，當時沒有簽書面承攬契約，都是口頭約定，總工程款共
    付了一百多萬元，公司把所要的需求跟被告丙○○說，由被
    告丙○○畫設計圖，因為牽涉到百貨公司的在消防法規的需
    求，所以都是由被告丙○○在處理等語綦詳（見本院卷第92
    頁），核與被告丙○○之供詞相符，堪信為真，據此足認被
    告丙○○方為系爭工程之承攬人；至於被告丁○○固坦承就
    系爭工程在工作上經常與原告接觸，惟此情至多僅能認定被
    告丁○○有受被告丙○○指示與原告接洽系爭工程，尚無從
    遽謂被告丁○○有與被告丙○○共同承攬系爭工程，其理灼
    然。準此，原告請求被告丙○○給付工程款53,300元，核屬
    有據；而被告丁○○既非系爭工程之承攬人，原告自不得請
    求被告丁○○給付工程款53,300元。
(五)、再者，就原告主張被告均應給付其代墊工資、雜支乙節，參
    酌原告於本院審理時自承：「是丁○○跟我說她姑姑丙○○
    承攬大葉高島屋工程」、「施作期間我有見過丙○○」等語
    明確（見本院卷第39頁），足見原告於施作系爭工程期間，
    對於被告丙○○方為系爭工程之承攬人，被告丁○○僅為受
    被告丙○○指示與其接洽系爭工程等情，並無誤認之情。是
    以，原告雖主張所代墊之工資及雜支係被告丁○○開口要求
    ，然其對於該等代墊工資及雜支應係由系爭工程之承攬人償
    付乙事，應有所認識，方同意代墊，則縱係由被告丁○○開
    口要求原告先行代墊戊○○、洪碧枝工資及雜支，依上開事
    證，僅能認定被告丁○○係基於被告丙○○代理人或使用人
    之地位委請原告代墊上開款項。準此，原告僅得向本人即系
    爭工程承攬人被告丙○○請求償還代墊之工資、雜支，而不
    得向身為代理人或使用人之被告丁○○請求償還，亦堪認定
    。
六、綜上所述，被告丙○○方為系爭工程之承攬人，且其係透過
    被告丁○○分別向原告借款500,000 元、委託原告代墊陳德
    明、洪碧枝工資及雜支。從而，原告依據消費借貸、委任及
    承攬之法律關係請求被告丙○○給付610,758 元，及自91年
    12月25日起至清償日止，按週年利率百分之5 計算之利息，
    為有理由，應予准許；至於原告請求被告丁○○給付上開金
    額及其利息，為無理由，應予駁回。又原告陳明願供擔保聲
    請宣告假執行，關於其勝訴部分，核無不合，爰酌定相當之
    擔保金額，予以准許；至其敗訴部分，假執行之聲請失所附
    麗，應予駁回。
七、據上論結，本件原告之訴一部為有理由、一部為無理由，依
    民事訴訟法第385 條第1 項前段、第79條、第390 條第2 項
    ，判決如主文。
中    華    民    國    99    年    10    月    29    日
                  民事第六庭  法  官  林書慧
以上正本係照原本作成。
如對本判決上訴，須於判決送達後20日內向本院提出上訴狀。如
委任律師提起上訴者，應一併繳納上訴審裁判費。
中    華    民    國    99    年    10    月    29    日
                                書記官  史華齡

司法院資訊處製作；財團法人民間司法改革基金會備份。
